臺灣板橋地方法院交通事件裁定　　　　100年度交聲字第723號
原處分機關　交通部公路總局臺北區監理所板橋監理站
聲明異議人
即受處分人　林育聖
上列受處分人因違反道路交通管理處罰條例案件，不服交通部公
路總局臺北區監理所板橋監理站中華民國100 年2 月25日所為之
板監裁字第裁41-C00000000號處分（原舉發通知單號：中華民國
99年10月4 日北縣警交大字第C00000000 號），聲明異議，本院
裁定如下：
    主  文
原處分關於罰鍰新臺幣肆萬伍仟元部分撤銷；前開撤銷部分，發
回原處分機關另為適法辦理。
其餘部分駁回。
    理  由
一、原處分意旨以：異議人即受處分人林育聖於民國（下同）99
    年10月4 日凌晨2 時13分許，騎乘車牌號碼UTO-486 號輕型
    機車，行經臺北縣板橋市（現改制為「新北市板橋區」，以
    下均同）僑中一街80巷底時，為警攔查後對其實施酒精呼氣
    測試，測得其吐氣所含酒精濃度數值達每公升0.77毫克（mg
    /L），因而查悉其酒後駕車之違規事實，經臺北縣（現改制
    為新北市，下同）政府警察局板橋分局大觀派出所員警填單
    當場舉發，並由在場之異議人簽收。案經原查獲警察機關移
    請具犯罪偵查權之臺灣板橋地方法院檢察署與道路交通裁罰
    主管之原處分機關，分依刑事法律及行政法律各為偵查、裁
    處；嗣原處分機關憑據本案之舉發單、酒精測定紀錄表、執
    行緩起訴處分命令通知書、臺灣板橋地方法院檢察署函文，
    以及其職權查列異議人之汽車暨機車駕照基本資料表等事證
    ，認定異議人確有「汽車駕駛人酒精濃度超過規定標準（0.
    55以上）」之事實，依據道路交通管理處罰條例第35條第1
    項第1 款、第68條第2 項前段、第24條第1 項第2 款【原處
    分未記載「第1 項第2 款」】等規定，裁決罰鍰新臺幣（下
    同）4 萬5 千元、記違規點數5 點，並應接受道路交通安全
    講習之各內容。
二、異議人聲明不服意旨則稱：伊因上開酒駕事實，業經臺灣板
    橋地方法院檢察署玉草99緩4981字第361106號緩起訴處分在
    案，伊旋依前述緩起訴處分命令向國庫繳付4 萬元，監理所
    不應再裁決繳納罰鍰4 萬5 千元，請撤銷原處分等語。
三、按汽車駕駛人飲用酒類或其他類似物後其吐氣所含酒精濃度
    超過每公升0.25毫克或血液中酒精濃度超過百分之0.05以上
    者，不得駕車，道路交通安全規則第114 條第2 款定有明文
    。又汽車駕駛人，駕駛汽車經測試檢定有酒精濃度超過規定
    標準者，處1 萬5 千元以上6 萬元以下罰鍰。而領有汽車駕
    駛執照之汽車駕駛人，除駕駛聯結車、大客車、大貨車外之
    非其駕駛執照種類之車輛，違反本條例及道路交通安全規則
    之規定，應受吊扣駕駛執照情形時，無因而肇事致人受傷或
    重傷者，記違規點數5 點。汽車駕駛人，有駕駛汽車經測試
    檢定有酒精濃度超過規定標準者，應接受道路交通安全講習
    ，道路交通管理處罰條例第35條第1 項第1 款、第68條第2
    項前段、第24條第1 項第2 款分別規定明確。
四、經查：
(一)、按酒後駕車之一交通違規行為，依道路交通管理處罰條例第
    35條所定有關處罰效果即罰鍰、吊扣駕駛執照與施以道路交
    通安全講習等，以及對於道路交通管理處罰條例因已修正刪
    除受吊扣駕駛執照處分，吊扣各級駕駛執照之規定，為利道
    路監理主管機關明確汽車駕駛人於駕駛非其駕駛執照種類之
    車輛，違反應受吊扣駕駛執照之處分處理，並兼顧前揭條例
    立法意旨，有於99年5 月5 日修正公布、同年9 月1 日施行
    之道路交通管理處罰條例第68條第2 項規定，增設得緩即予
    吊扣而採記違規點數及駕駛人仍無改正猶再犯違規之應併原
    吊扣處罰之制度適用，核與該交通違規行為是否存在，兩者
    均無從分離，是法院於辦理上開酒後駕車違規之聲明異議事
    件，應先確定異議人是否確有該交通違規行為事實，再決定
    原處分機關所適用之法律有無錯誤。從而，異議人於聲明異
    議狀雖僅記載就裁決罰鍰部分聲明異議，其餘部分並未提及
    ，惟該記違規點數5 點與施以道路交通安全講習等各部分，
    核與異議人上述酒後駕車之交通違規行為是否存在，本無從
    分離，法院即應予一併審查，合先敘明。
(二)、查本件異議人因首開酒後駕車同一行為，涉犯刑法第185 條
    之3 公共危險罪嫌，經臺灣板橋地方法院檢察署檢察官偵查
    後，作成99年度速偵字第6510號緩起訴處分，緩起訴期間為
    2 年，並命異議人應向國庫支付4 萬元，嗣依職權聲請再議
    ，為臺灣高等法院檢察署於99年11月1 日以99年度上職議字
    第14412 號駁回再議而生形式確定力，其緩起訴期間自99年
    11月1 日起算迄於101 年10月31日始屆滿；另異議人則於10
    0 年1 月21日向國庫支付緩起訴處分金新臺幣4 萬元一節，
    有本院查列如上緩起訴處分書、再議處分書及異議人最近之
    臺灣高等法院被告前案紀錄表等書據，核與原處分機關隨本
    案檢送之臺灣板橋地方法院檢察署99年11月22日板檢玉草99
    緩4981字第361106號函暨該署99年度速偵字第6510號執行緩
    起訴處分命令通知書各敘明相關意旨，均屬相符，是上情堪
    信為真實。異議人確有首開「酒後駕車（酒測值為每公升0.
    77毫克）」之違規行為，其事證已屬積極明確。
(三)、其次，異議人於飲酒後駕駛車牌號碼UTO-486 號輕型機車，
    於前開時、地經警攔查並測得其呼氣所含酒精濃度達每公升
    0.77毫克，為警填單舉發酒後駕車違規之事實，此據異議人
    是認在卷（參卷附100 年3 月8 日聲明異議狀所述意旨），
    並有99年10月4 日臺北縣政府警察局北縣警交大字第C00000
    000 號舉發違反道路交通管理事件通知單、99年10月4 日2
    時13分酒精測定紀錄表各1 件附卷可稽。又原處分機關職權
    查悉異議人於如上違規行為時，係領有合法且有效之「普通
    重型機車駕駛執照」與「普通小型車駕駛執照」（參本院卷
    附有關異議人之汽車及機車駕駛執照資料表），雖未另行持
    憑輕型機車駕駛執照，然依道路交通安全規則第61條第1 項
    第4 款與同條項第6 款等規定，其仍具有准許駕駛輕型機車
    之資格。嗣原處分機關對於異議人旨述酒後駕駛輕型機車之
    違規，依道路交通管理處罰條例第35條第1 項第1 款規定，
    作成100 年2 月25日板監裁字第裁41-C00000000號裁決書，
    裁處異議人罰鍰4 萬5 千元、記違規點數5 點，並接受道路
    交通安全講習，100 年3 月1 日經向異議人之住所地為郵務
    送達等情，同有上述裁決書、送達證書各在卷足憑。
(四)、是細究異議人如上「酒後駕車」之一行為，既係同時觸犯刑
    事法律（刑法第185 條之3 之服用酒類不能安全駕駛動力交
    通工具而駕駛罪）及違反行政法上義務之規定（道路交通管
    理處罰條例第35條第1 項第1 款），則本案應予說明者，在
    於行為人因一行為同時觸犯刑事法律及違反道路交通管理處
    罰條例此一行政法上義務之規定時，有關刑事法律處罰與行
    政罰之競合關係？又，交通監理主管機關對此類交通違規事
    件，應如何處理？茲將本裁定立論分述如下：
    １、按道路交通管理處罰條例所規定罰鍰、吊扣（銷）駕駛
        執照或汽（機）車牌照以及記違規點數等處罰，皆係交
        通監理主管機關基於行政機關地位，對行為人違反秩序
        行為之裁罰性行政處分（司法院大法官釋字第418 號解
        釋理由書參照），質言之，此係行政機關（交通監理主
        管機關）就行為人違反該條例規定行政法上義務之特定
        具體事件（交通違規）所為之行政行為，且對外直接發
        生公法上之法律效果。故交通違規裁罰處分，既為行政
        罰之一種，且具有行政處分性質，是以，監理機關對行
        為人之交通違規予以裁罰，除依行政罰法第1 條前段規
        定適用行政罰法外，該裁罰處分之作成，並應符合行政
        程序法第92條所定行政處分之要件，並應遵循行政法上
        之一般法律原理原則，始得謂為一合法有效之行政裁罰
        處分。
    ２、又按行政罰法第26條第1 項規定：「一行為同時觸犯刑
        事法律及違反行政法上義務規定者，依刑事法律處罰之
        。但其行為應處以其他種類行政罰或得沒入之物而未經
        法院宣告沒收者，亦得裁處之。」，此規定乃揭櫫「一
        行為不二罰」原則，其立法理由之說明在於，行為人因
        一行為同時觸犯刑事法律及違反行政法上義務規定，由
        於刑罰與行政罰同屬對不法行為之制裁，而刑罰之懲罰
        作用較強，故依刑事法律處罰，即足資警惕者，實無一
        事二罰再處行政罰之罰鍰處分必要；次者，刑事法律處
        罰，由法院依法定程序為之，與行政罰由行政機關以行
        政程序進行，較符合正當法律程序，應予優先適用；至
        罰鍰以外之沒入或其他種類行政罰，因兼具維護公共秩
        序之作用，為達行政目的，行政機關仍得併予裁處。易
        言之，關於行政罰與刑罰之區別，重點在於二者皆係對
        於違反行政法上義務之行為予以處罰，其處罰之目的與
        本質並無不同，僅為處罰程度之輕重有別。故汽車駕駛
        人因酒後駕車之行為，如同時觸犯刑法第185 條之3 之
        公共危險罪及違反道路交通管理處罰條例第35條第1 項
        第1 款之行政法上義務時，該管道路交通監理機關除依
        行政罰法第26條第1 項但書規定，處以其他種類行政罰
        外，有關行政罰鍰部分，則應依行政罰法第26條、第32
        條第1 項與道路交通管理處罰條例第10條等規定，將行
        為人涉及刑事法律部分移送該管司法機關處理。至案件
        經移送該管司法機關後，其處理情形有二：一為該管檢
        察官偵查後認其犯罪嫌疑重大，向該管法院提起公訴，
        或依與起訴具同一效力之聲請簡易處刑程序，向法院聲
        請簡易判決處刑，經法院依刑事法律判處其罪刑施以處
        罰，此時，受刑事處罰之行為人應適用行政罰法第26條
        第1 項規定，除該行為應處以其他種類行政罰或得沒入
        之物而未經法院宣告沒收，行政機關得併予裁罰外，不
        得對行為人之同一行為，再為行政罰鍰處分；另一則係
        該行為經移送司法機關後，由檢察官為不起訴處分或法
        院為無罪、免訴、不受理、不付審理（少年事件）之裁
        判確定，於此種情形，行政機關對該行為再予裁處，尚
        無一事二罰疑慮，自得依違反行政法上義務之規定裁處
        （併參行政罰法第26條第2 項暨其立法理由說明），亦
        即行政機關對於曾經移送之該案件，倘符合行政罰之要
        件時，其自檢察官為不起訴處分或法院為無罪、免訴、
        不受理、不付審理之裁判確定日起，仍具有該案件之行
        政罰裁處權，得依違反行政法上義務規定進行裁處（行
        政罰法第27條第3 項參照）。
    ３、質言之，汽車駕駛人因酒後駕車案件，同時觸犯刑法第
        185 條之3 公共危險罪者，道路交通主管機關除依上開
        行政罰法第26條第1 項但書規定，處以其他種類行政罰
        外，關於行政罰鍰部分，應依行政罰法第26條、道路交
        通管理處罰條例第10條等規定移送地方法院檢察署處理
        ，其後非有行政罰法第26條第2 項所定不起訴等事由，
        不得裁處行為人罰鍰。而前述行政罰法第26條第2 項雖
        以：應受行政罰之行為，如經不起訴處分或為無罪、免
        訴、不受理、不付審理之裁判確定，得另為裁決處罰，
        未明文包括緩起訴處分在內，但考其緩起訴處分之性質
        ，實屬於附條件之便宜不起訴處分，而於緩起訴之條件
        成就後，始發生如同確定不起訴處分之禁止再訴效力，
        故於緩起訴之猶豫期間屆滿，復未經撤銷緩起訴時，緩
        起訴即發生如同確定之不起訴處分之效力，此時，行為
        人已經終局的不受刑事法律追訴處罰，該緩起訴處分方
        具有實質之禁止再訴之確定力，原處分機關於此時再為
        裁決，行為人始無同時遭到行政處罰及刑事訴追之危險
        。
    ４、繼以，按緩起訴期間內有下列情形之一者，檢察官得依
        職權或依告訴人之聲請撤銷原處分，繼續偵查或起訴：
        (1)、於期間內故意更犯有期徒刑以上刑之罪，經檢察官
        提起公訴者；(2)、緩起訴前，因故意犯他罪，而在緩起
        訴期間內受有期徒刑以上刑之宣告者；(3)、違背第253
        條之2 第1 項各款之應遵守或履行事項者，刑事訴訟法
        第253 條之3 第1 項定有明文。據上可知，經檢察官為
        「緩起訴」處分後，於「緩起訴」之猶豫期間內，最終
        是否會被檢察官提起公訴，仍懸而未定，亦即「緩起訴
        」處分於猶豫期間內尚未具有實質確定力，故檢察官於
        緩起訴期間內，猶可對被告為繼續觀察，如被告顯無反
        省惕勵之情或根本欠缺反省惕勵能力，檢察官仍得依職
        權或依告訴人之聲請，將被告「緩起訴」處分撤銷，益
        徵緩起訴處分與不起訴處分之性質並非全然一致。綜據
        前旨，行為人因酒後駕車之同一案件，同時違反刑事法
        律及行政法律，於該管檢察官依刑事法律所為之緩起訴
        處分尚未屆滿並生有實質確定力前，行為人仍有受刑事
        訴追之風險，此際，原處分機關尚不得依法逕予裁決行
        政罰鍰，否則將可能致使行為人受有「一事二罰」之重
        大不利益，自與前揭行政罰法第26條規定本旨有違。
    ５、承按行為人酒後駕車之行為，同時違反刑法第185 條之
        3 之公共危險罪與道路交通管理處罰條例第35條第1 項
        第1 款之行政法規定，而於刑事案件程序，經該管檢察
        官為緩起訴處分，並命行為人向國庫支付一定款項，究
        之其履行檢察官所為緩起訴處分內容，此等命令名義上
        雖非刑罰，惟仍屬一特別處遇措施，足可形成被告之財
        產減少，本質上係為干預人民財產上權利之處分，核與
        刑事制裁無異，實質上亦為刑事處罰。故於檢察官作出
        緩起訴處分並命行為人向國庫支付一定款項之情形，其
        履行該金錢給付義務，自屬行為人之財產上權利受致相
        當程度負擔，究其本質，仍為道路交通管理處罰條例第
        35條第8 項所稱之「罰金」，則於如上情形，監理機關
        已不得再予逕為「罰鍰」之同種類行政裁罰；惟若行為
        人所支付之緩起訴處分金，尚未達道路交通管理處罰條
        例第92條第3 項所訂最低罰鍰基準規定（依違反道路交
        通管理事件統一裁罰基準表規定，駕駛人違反處罰條例
        第35條第1 項第1 款，其吐氣所含酒精濃度超過每公升
        0.55毫克以上者，如駕駛人違規時所駕車輛種類係機車
        ，其最低罰鍰基準則為4 萬5 千元），仍應依前揭條例
        第35條第8 項規定補納不足最低罰鍰之部分，始為適法
        （臺灣高等法院97年度法律座談會刑事類第39號提案研
        討結果亦採同旨）。
    ６、況且，行為人因酒後駕車之一行為，經以刑事案件移送
        該管檢察官偵查後，依刑事訴訟法第253 條之1 、第25
        3 條之2 各規定為緩起訴處分，並命其為金錢給付之處
        遇措施，應得行為人同意，蓋因此項處遇內容顯已涉及
        其財產上權利之拘束，又此一處遇命令，足可產生行為
        人未經法院裁判即終局處理案件之實質法效力，自應考
        慮行為人之意願。查本件異議人因首開酒後駕車之一行
        為，經臺灣板橋地方法院檢察署檢察官作出緩起訴處分
        ，並由該署檢察官命其向國庫支付4 萬元，於99年11月
        1 日生形式確定力，且自同日起算其緩起訴期間為2 年
        ，復據異議人於100 年1 月21日履行上開為檢察官指定
        之金錢給付義務在案，均詳如前說明，則此等命向國庫
        支付一定金額之事項，雖非刑法所定刑罰種類，然前揭
        命異議人所為金錢給付之處遇，已對異議人名譽與心理
        均產生相當制約，且足以影響異議人財產上權利，亦實
        質該當行政罰法第26條第1 項所定「依刑事法律」處罰
        之要件。故異議人於前揭刑事案件程序中，經該署檢察
        官對其所為命負擔支付國庫款項義務之緩起訴處分，已
        經生有實質刑罰之法律效果，而與行政罰法第26條第2
        項所指「不起訴處分」本質仍非全然一致，甚為明確。
    ７、是承上旨，本件異議人林育聖首開「酒後駕車」之一行
        為，係同時違犯刑事法律及行政法規，關於罰鍰部分，
        自應依刑事法律處罰之。異議人因前稱之同一事實，經
        該署檢察官以99年度速偵字第6510號刑事案件偵查後，
        作出緩起訴處分，並命其向國庫支付4 萬元，此項金錢
        給付之處遇措施，足可對異議人產生相當制約暨影響財
        產上權利，實質該當於行政罰法第26條第1 項所定「依
        刑事法律處罰」，此為本院作出如上翔實說明；而異議
        人前揭緩起訴處分，於99年11月1 日確定並自同日起算
        之，現仍在緩起訴期間內，可悉上述緩起訴處分僅具有
        形式確定力，尚未發生實質確定力，此參前開執行緩起
        訴處分命令通知書及前案紀錄表均屬明確。準此，原處
        分機關對異議人本件交通違規行為予以裁罰時，除「記
        違規點數5 點」及「施以道安講習」等關於罰鍰以外之
        行政罰部分仍得予以裁處外，就該行政罰鍰部分，依行
        政罰法第26條規定，應於異議人已履行其所受旨揭緩起
        訴處分指定應向國庫繳付4 萬元，迄至該緩起訴期間屆
        滿未經撤銷而具備實質確定力後，方得就首開「酒後駕
        車」同一事實，另為裁處；至原處分機關就異議人如上
        「酒後駕車」同一行為所具行政裁罰權，是否仍有道路
        交通管理處罰條例第35條第8 項規定之適用，亦須一併
        注意之。
(五)、綜據前論，本件異議人確有道路交通管理處罰條例第35條第
    1 項第1 款所定之交通違規行為，惟原處分機關漏未斟酌旨
    揭行政罰法第26條、刑事訴訟法第253 條之1 、第253 條之
    2 等規定所具法律立意與目的，而於異議人所受如上緩起訴
    處分僅具形式確定力，現仍在緩起訴期間內尚未屆滿之時日
    ，即對異議人遽予裁處罰鍰4 萬5 千元，原處分有關前開行
    政罰鍰部分，容有未洽；異議人就此提出不服聲明，其所憑
    事由乃自陳伊有向國庫支付4 萬元一事，尚屬有據，原處分
    機關所為裁決罰鍰4 萬5 千元部分，已具有如上重大疵議，
    即應由本院撤銷此部分，並發回原處分機關另為適法辦理。
    另查，原處分機關併依道路交通管理處罰條例第68條第2 項
    前段、第24條第1 項第2 款，同時裁處記違規點數5 點、施
    以道路交通安全講習等各部分，則均屬行政罰法第26條第1
    項但書及同法第2 條第1 款所稱之其他種類行政罰，復兼具
    維護公共秩序之作用，為達此行政目的，尚無違反一事不二
    罰原則。從而，應認原處分機關裁決異議人罰緩4 萬5 千元
    部分，應予撤銷且發回原處分機關另行處理；其餘部分則均
    予駁回。
五、據上論斷，應依道路交通事件處理辦法第18條、第19條，裁
    定如主文。
中    華    民    國   100    年    3     月    31    日
                       交通法庭法  官   黎錦福
上列正本證明與原本無異。
如不服本裁定，應於裁定送達後5 日內敘明抗告理由，向本院提
出抗告狀。
                               書記官   蔡麗春
中    華    民    國   100    年    3     月    31    日